【裁判字號】    95,簡上,418
【裁判日期】    951229
【裁判案由】    詐欺
【裁判全文】
臺灣臺南地方法院刑事判決             95年度簡上字第418號
上  訴  人  臺灣臺南地方法院檢察署檢察官
被      告  乙○○
                      樓
                    （另案於臺灣臺南監獄臺南分監執行中）
上列上訴人因被告詐欺案件，不服本院中華民國九十五年七月三
十一日以九十五年度簡字第二一七０號所為第一審簡易判決處刑
（聲請簡易判決處刑案號：九十五年度偵字第七三一八號），提
起上訴，暨同署移送併案審理（九十五年度偵字第一二八七四號
），被告先就被訴事實為有罪之陳述，經本院管轄之第二審合議
庭裁定進行簡式審判程序，判決如下：
    主  文
原判決撤銷。
乙○○連續幫助共同連續意圖為自己不法之所有，以詐術使人將
本人之物交付，處有期徒刑肆月，如易科罰金，以銀元佰元即
新臺幣玖佰元折算壹日。
    事  實
一、乙○○明知一般人取得他人金融帳戶之行徑，常與財產犯罪
    之需要密切相關，且取得他人帳戶之目的，在於取得贓款及
    掩飾犯行不易遭人追查，又對於提供帳戶，雖無引發他人萌
    生犯罪之確信，但仍以縱若有人持以犯罪，亦不違反其幫助
    犯罪之本意，竟基於幫助他人共同詐騙金錢之概括犯意，先
    於民國九十四年六月底，在彰化市火車站附近，將其在彰化
    曉陽郵局所開設局號000000－0、帳號000000
    －0帳戶之存摺、金融卡（含密碼），以新臺幣（下同）三
    千元之代價，出售予真實姓名不詳之成年男子「陳先生」；
    又於九十四年七月二十七日，前往玉山商業銀行彰化分行（
    下稱：玉山彰化分行）開設帳號000000000000
    0號帳戶，再於同年七月底，將上開帳戶之存摺、金融卡（
    含密碼），以三千元之代價，出售予上揭「陳先生」。嗣「
    陳先生」與其所屬詐欺集團即共同基於意圖為自己不法所有
    之概括犯意聯絡：（一）九十四年八月二日十七時二十分許
    ，佯稱中華電信股份有限公司服務人員撥打電話予甲○○，
    向甲○○訛稱其行動電話門號保證金業經退回其帳戶，要求
    甲○○依指示操作提款機，以確認保證金是否確已匯入，致
    甲○○陷於錯誤，於同日十七時二十三分許，在臺北市○○
    區○○路二段一六三號東門郵局第一支局前，依該詐欺集團
    成員之指示，操作自動櫃員機匯出一萬四千五百九十二元至
    乙○○上開玉山彰化分行帳戶，旋遭提領一空。（二）九十
    四年十一月十八日，假冒臺灣臺北地方法院民事執行處之名
    義，撥打電話予吳佩砡佯稱其信用卡帳款未繳將遭受強制執
    行，需立即利用語音約定轉帳辦理暫緩執行及變更帳戶密碼
    ，致吳佩砡陷於錯誤，於同日十四時許前往新竹國際商業銀
    行崇德分行辦理語音約定轉帳後，依指示利用語音約定轉帳
    從自己帳戶匯出二筆金額分別為二十八萬一百四十五元及十
    萬元之款項至乙○○上開郵局帳戶，旋遭提領一空。嗣甲○
    ○、吳佩砡察覺有異並先後報警，而查悉上情。
二、案經彰化縣警察局彰化分局先後報請臺灣彰化地方法院檢察
    署呈請臺灣高等法院檢察署令轉臺南地方法院檢察署檢察官
    聲請以簡易判決處刑及移送併案審理。
    理  由
一、本案被告乙○○所犯刑法第三百三十九條第一項、第三十條
    第一項之幫助詐欺取財罪，並非死刑、無期徒刑或最輕本刑
    有期徒刑三年以上之罪，亦非高等法院管轄第一審案件，且
    被告先就被訴事實為有罪之陳述（見本院卷第二四頁），經
    告知被告簡式審判程序之旨，並聽取檢察官、被告之意見後
    ，本院合議庭裁定進行簡式審判程序，是本案之證據調查，
    依刑事訴訟法第二百七十三條之二規定，不受同法第一百五
    十九條第一項、第一百六十一條之二、第一百六十一條之三
    、第一百六十三條之一及第一百六十四條至第一百七十條規
    定之限制，合先敘明。
二、上揭犯罪事實，業據被告乙○○於本院準備程序及審理時坦
    承不諱，核與證人即被害人甲○○、吳佩砡於警詢指述情節
    相符，且有中華郵政公司自動櫃員機交易明細表一紙、被告
    於玉山商業銀行之開戶資料及交易明細、被告之郵政存簿儲
    金立帳申請書及交易明細表各一件在卷可稽（見警卷第七、
    九至十頁；偵查卷第十一至十二頁），是被告自白與事實相
    符，堪採為認定其犯罪事實之證據。本件事證明確，被告犯
    行堪以認定，自應依法論科。
三、按於金融機構開設存款帳戶，原係針對個人社會信用而予以
    資金流通，具有強烈之屬人性，而金融帳戶為個人理財之工
    具，於金融機構申請開設存款帳戶並無任何特殊之資格限制
    ，一般民眾皆可利用存入最低開戶金額之方式，任意在金融
    機構申請開設存款帳戶，且一人並可於不同之金融機構申請
    多數之存款帳戶使用，尚無任何困難，此乃眾所周知之事實
    ，被告為成年人自屬有一般社會經驗之人，對此應有所認知
    ，是無正當理由使用他人提供之帳戶，客觀上自可預見其目
    的係供為某筆資金之存入，後再行領出之用，且該筆資金之
    存入及提領過程係有意隱瞞其流程及行為人身分曝光之用意
    ，一般人本於一般認知能力應均易於瞭解，故依一般人之社
    會生活經驗，若見他人不以自己名義申請帳戶，反而向人收
    集存款帳戶為不明用途使用或流通，衡情對於該等帳戶可能
    供詐欺之不法目的使用，當有合理之預期，況且利用不相識
    之人之帳戶從事詐欺之用，早為傳播媒體廣為報導，被告為
    有社會經驗之成年人，其應可預見交付自己名義之帳戶存摺
    、金融卡及密碼等帳戶資料予他人流通，誠有幫助從事詐欺
    取財犯行之人利用，該帳戶作為實施犯罪之可能，但其仍將
    其帳戶資料出售予他人，以致自己完全無法了解、控制其帳
    戶資料之使用方法及流向，故被告應具有縱他人利用該帳戶
    供實施詐欺取財犯罪之用，亦不違背其本意之幫助犯意甚明
    。
四、按連續幫助與幫助連續為不同之犯罪態樣，如基於概括犯意
    ，多次幫助他人犯罪，為連續幫助，該幫助者有多次犯罪行
    為；如以一幫助行為，幫助他人連續犯罪，則為幫助連續，
    就幫助犯而言，僅有一次犯罪行為。又按行為後法律有變更
    者，適用行為時之法律。但行為後之法律有利於行為人者，
    適用最有利於行為人之法律，九十四年二月二日公布自九十
    五年七月一日施行之刑法第二條第一項定有明文。本件被告
    於犯罪時之刑法第三十條第一項、第二項規定：「幫助他人
    犯罪者，為從犯。雖他人不知幫助之情者，亦同。從犯之處
    罰，得按正犯之刑減輕之」，而九十五年七月一日修正公布
    施行之刑法第三十條第一項、第二項則規定：「幫助他人實
    行犯罪行為者，為幫助犯。雖他人不知幫助之情者，亦同。
    幫助犯之處罰，得按正犯之刑減輕之」，比較修正前後之幫
    助犯規定，修正前刑法並無不利於被告，依九十五年七月一
    日施行之刑法第二條第一項前段，應適用行為時即修正前刑
    法第三十條之規定。查被告基於幫助他人犯罪之意思，先後
    二次將其所有之玉山彰化分行及郵局帳戶存摺二本、金融卡
    （含密碼）二張販售予「陳先生」及所屬詐欺集團，該詐騙
    集團成員利用被告之幫助，使被害人甲○○、吳佩砡在遭該
    詐騙集團成員施用詐術後而陷於錯誤，因而匯款至被告所提
    供之前揭帳戶，是被告係參與詐欺罪構成要件以外之行為，
    應認其所為係幫助犯而非正犯行為，故核被告所為，係犯刑
    法第三十條第一項、第三百三十九條第一項幫助詐欺取財罪
    。而「陳先生」與所屬詐騙集團就上開詐欺取財犯行，有犯
    意聯絡及行為分擔，應論以刑法第二十八條之共同正犯。又
    被告行為後，刑法第五十六條連續犯之規定，業於九十四年
    一月七日修正公布刪除，並於九十五年七月一日施行，則被
    告之犯行，因行為後新法業已刪除連續犯之規定，此刪除雖
    非犯罪構成要件之變更，但顯已影響行為人刑罰之法律效果
    ，自屬法律有變更，依新法第二條第一項規定，比較新、舊
    法結果，仍應適用較有利於被告之行為時法律即舊法論以連
    續犯（最高法院九十五年度第八次刑事庭會議決議參照），
    是被告先後二次出售金融帳戶之幫助行為，幫助他人犯詐欺
    取財罪，時間緊接，手段相同，觸犯構成要件相同之罪名，
    應係基於概括犯意為之，為連續犯，應依刑法第五十六條規
    定，論以連續犯，並加重其刑。被告幫助他人犯罪，為從犯
    ，應依修正前刑法第三十條第二項規定，減輕其刑，並依法
    先加後減之。另臺灣臺南地方法院檢察署檢察官九十五年度
    偵字第一二八七四號移送併辦審理即犯罪事實欄（二）所示
    之幫助詐欺取財犯行部分，雖未據公訴人起訴，惟此部分犯
    行與業經起訴有罪部分之犯行，具有修正前刑法第五十六條
    連續犯裁判上一罪之關係，業如前述，且經檢察官移送併案
    審理，本院自得一併審理，附此敘明。
五、原審以被告犯幫助詐欺取財罪之罪證明確，因予論罪科刑，
    固非無見。惟查：（一）被告所幫助之「陳先生」及所屬詐
    欺集團，渠等就所犯之詐欺取財犯行，均有犯意聯絡及行為
    分擔，應論以共同正犯，原判決漏未就該詐欺集團之詐欺正
    犯部分論以共同正犯，尚有未洽。（二）原判決就上開移送
    併案審理即犯罪事實欄（二）所示之犯罪事實，未及加以審
    酌，亦有未洽，檢察官上訴意旨，執此指摘原判決不當，為
    有理由，應由本院將原判決予以撤銷改判。爰審酌被告將金
    融帳戶資料交予詐騙集團向告訴人詐取財物，等同助長犯罪
    ，其行為已對社會交易安全產生負面影響，且增加政府查緝
    此類犯罪之困難，並因此導致被害人受有財產上之損失，及
    其犯後坦承犯行等一切情狀，量處如主文所示之刑。復按被
    告於犯罪時之刑法第四十一條第一項前段規定：「犯最重本
    刑為五年以下有期徒刑以下之刑之罪，而受六個月以下有期
    徒刑或拘役之宣告，因身體、教育、職業、家庭之關係或其
    他正當事由，執行顯有困難者，得以一元以上三元以下折算
    一日，易科罰金。」；又被告行為時之易科罰金折算標準，
    依修正前罰金罰鍰提高標準條例第二條前段（現已刪除）規
    定，就其原定數額提高為一百倍折算一日，則本件被告行為
    時之易科罰金折算標準，應以銀元三百元折算一日，依現行
    法規所定貨幣單位折算新臺幣條例應以新臺幣九百元折算為
    一日。惟九十四年二月二日修正公布，九十五年七月一日施
    行之刑法第四十一條第一項前段則規定：「犯最重本刑為五
    年以下有期徒刑以下之刑之罪，而受六個月以下有期徒刑或
    拘役之宣告者，得以新臺幣一千元、二千元或三千元折算一
    日，易科罰金。」，比較修正前後之易科罰金折算標準，以
    九十四年二月二日修正公布前之規定，較有利於被告，應依
    刑法第二條第一項前段，適用修正前刑法第四十一條第一項
    前段規定，定其折算標準，併此敘明。
六、至於被告所有之上開玉山彰化分行及彰化曉陽郵局帳戶之存
    摺二本、金融卡（含密碼）二張，雖係被告所有供犯本罪所
    用之物，然業已提供予詐騙集團使用，又未經扣案，亦無法
    證明尚屬存在，且非違禁物，為免將來執行之困難，爰不另
    為沒收之諭知，附此敘明。
據上論斷，應依刑事訴訟法第四百五十五條之一第一項、第三項
、第三百六十九條第一項前段、第三百六十四條、第二百七十三
條之一第一項、第二百九十九條第一項前段，刑法第二條第一項
前段、刑法第二十八條、修正前刑法第五十六條、刑法第三百三
十九條第一項、修正前刑法第三十條第一項前段、修正前刑法第
四十一條第一項前段，修正前罰金罰鍰提高標準條例第二條，刑
法施行法第一條之一第一項、第二項前段，判決如主文。
本案經檢察官劉聰熙到庭執行職務。
中    華    民    國    95    年    12    月    29    日
                  刑事第三庭    審判長法  官  鄧希賢
                                      法  官  包梅真
                                      法  官  張銘晃
以上正本證明與原本無異。
本件不得上訴
                                      書記官  林憶梅
中    華    民    國    95    年    12    月    29    日
附錄本案論罪科刑法條全文：
刑法第三百三十九條第一項
意圖為自己或第三人不法之所有，以詐術使人將本人或第三人之
物交付者，處五年以下有期徒刑、拘役或科或併科一千元以下罰
金。
刑法第三十條
幫助他人犯罪者，為從犯。雖他人不知幫助之情者，亦同。
從犯之處罰，得按正犯之刑減輕之。


司法院資訊處製作；財團法人民間司法改革基金會備份。
